---
author: |
  Eygló Ástþórsdóttir <eya19@hi.is>  
  Helga Björg Helgadóttir <hbh54@hi.is>
date: 19. feb 2025
title: "Fyrra R verkefni"
output: 
  rmdformats::downcute:
    code_folding: show
    self_contained: true
    thumbnails: false
    lightbox: true
  pkgdown:
    as_is: true
---

```{r setup, include=FALSE}
knitr::opts_chunk$set(echo = TRUE, message = F, warning = F)
```

### Library notkun:
```{r}
library(tidyverse)  # Fyrir gagnavinnslu
library(readr)      # Fyrir gagnainnlestur
library(dplyr)
library(ggplot2)    # Búa til gröf
library(knitr)      # Kable-töflur sem eru fallegri
library(scales)     # Format á tölur
library(kableExtra)
library(tidyr)
library(stringr)
```

# HLUTI 1
## a) 
**Lesið gagnasafnið inn í R/RStudio og geymið í hlut sem ber upphafsstafi þeirra sem verkefnið vinna (ef Gréta Halldórsdóttir og Sigurður Karl Jónsson eru að vinna saman skulu þau nefna hlutinn gs).**
```{r}
eh <- read_csv("https://ahj.hi.is/survey_results_public_rev.csv")
```

## b) 
**Notið filter() skipunina til að velja svör frá starfandi forriturum (sjá MainBranch breytunna, "I am a developer by profession") í fullri vinnu (sjá Employment breytuna, "Employed, full-time"). Yfirskrifið stóra gagnaramman í a) lið.**
```{r}
eh <- eh %>%
  filter(MainBranch == "I am a developer by profession" &
         Employment == "Employed, full-time")
```

## c) 
**Búið til nýja breytu í gagnarammanum ykkar sem inniheldur fjölda ára sem svarendur höfðu kóðað áður en þau fóru að vinna sem forritarar. Er eitthvað athugavert við gildin á þeirri breytu?**
```{r}
eh <- eh %>%
  mutate(YearsCodingBeforeDev = as.numeric(YearsCode) - as.numeric(YearsCodePro))

summary(eh$YearsCodingBeforeDev)
```
Samkvæmt þessum upplýsingum hefur a.m.k. einn einstaklingur skráð að hann hafi starfað sem forritari lengur heldur en hann hefur forritað. Þetta sést því mismunurinn er í mínus. Þetta er ekki hægt. Skoðum hversu margir einstaklingar hafa skráð upplýsingarnar sínar vitlaust á þessa vegu:

```{r}
sum(eh$YearsCodingBeforeDev < 0, na.rm = TRUE)
```

265 einstaklingar eru með skráð að þeir hafi starfað sem forritari amk einu ári lengur en þeir hafa forritað, sem stemmir ekki. Filterum út þá sem misskildu spurninguna:

```{r}
eh_fixedYears <- eh %>% 
  filter(YearsCodingBeforeDev >= 0)
summary(eh_fixedYears$YearsCodingBeforeDev)
```

Þá fáum við mun raunsærri gildi.

## d) 
**Veljið svör frá fólki sem gefur launin sín upp í Evrum eða Dollurum (USD). Notið aðeins svör frá þessum einstaklingum það sem eftir er verkefnisins (yfirskrifið ramman frá því í b) lið).**
```{r}
eh$Currency <- substr(eh$Currency, 1, 3)
eh <- eh %>% filter(Currency %in% c("EUR", "USD"))
```

## e) 
**Skoðið CompTotal breytuna. Eru einhverjir augljósir útlagar í breytunni? Ef svo, hvert/hver eru gildin? Fjarlægið þessa auljósu útlaga. Yfirskrifið gamla rammann.**
```{r}
# Umbreyta breytunni CompTotal í tölubreytu (numeric)
eh$CompTotal <- as.numeric(eh$CompTotal)

# Fjarlægja raðir þar sem CompTotal er NA
eh <- eh %>% filter(!is.na(CompTotal))

# Reikna fyrri fjórðung (Q1) og þriðji fjórðung (Q3) fyrir CompTotal
Q1 <- quantile(eh$CompTotal, 0.25, na.rm = TRUE)
Q3 <- quantile(eh$CompTotal, 0.75, na.rm = TRUE)

# Reikna meðalbil (IQR = Q3 - Q1)
IQR_value <- Q3 - Q1

# Skoða uppfærðu dreifinguna fyrir CompTotal
summary(eh$CompTotal)

```
```{r}
# Setja niðurstaðamörk fyrir útlaga: 1.5 * IQR neðan og ofan á Q1 og Q3
lower_bound <- Q1 - 1.5 * IQR_value
upper_bound <- Q3 + 1.5 * IQR_value
# Fjarlægja raðir þar sem CompTotal fellur ekki innan þessa marka
eh <- eh %>% filter(CompTotal >= lower_bound & CompTotal <= upper_bound)
summary(eh$CompTotal)
```

### Niðurstaða:
Í fyrri samantektinni (Mynd 1) sérðu Max = 1.000e+150, sem er óeðlilega hátt gildi (sennilega rangt skráð eða villa í gögnum).
Eftir að síað er út öfgagildin (með því að fjarlægja raðir þar sem CompTotal var fyrir utan Q1 - 1.5*IQR og Q3 + 1.5*IQR), endar Max á 280,000.
Niðurstaðan er að eftir hreinsunina sést raunhæfari mynd af árslaunum, þar sem óraunhæf gildi eins og 1.000e+150 hafa verið klippt burt.

## f) 
**Búið til nýja breytu sem heitir CompTotalUSD þar sem öll laun eru í dollurum. Ábending: Hér gæti verið gott að nota ifelse() skipun.**
```{r}
eh$CompTotalUSD <- ifelse(eh$Currency == "USD", eh$CompTotal,
                          ifelse(eh$Currency == "EUR", eh$CompTotal * 1.08, NA))  

```

## g) 
**Sýnið fjölda svara frá hverju og einu landi frá þeim 10 löndum sem flest svörin koma frá.**
```{r}
# Telja fjölda svara frá hverju landi
country_counts <- eh %>%
  count(Country, sort = TRUE)

# Finna topp 10 löndin
top_10_countries <- head(country_counts, 10)

# Birta niðurstöður
top_10_countries

```


## h) 
**Veljið forritara frá þremur löndum til að vinna áfram með. Það þurfa að vera a.m.k. 300 svör frá þeim löndum sem þið vinnið með. Yfirskrifið gagnarammann í e) lið með svörum frá þessum þremur löndum. Þið eigið að nota þennan gagnaramma það sem eftir er verkefnisins.**
```{r}
countries_over_300 <- country_counts %>% filter(n >= 300)

selected_countries <- c("United States of America", "Germany", "France")

# Yfirskrifa gagnarammann með svörum frá þessum löndum
eh <- eh %>% filter(Country %in% selected_countries)
```

## i) 
**Kannið hvort að þær breytur sem þið munið nota í verkefninu séu rétt skráðar (talnabreytur eða flokkabreytur). Breytið þeim flokkabreytum sem þið ætlið að nota í factor breytur ef þær eru skráðar sem chr (þið gætuð þurft að koma aftur að þessum lið síðar í verkefninu þegar þið eruð búin að ákveða hvaða breytur þið ætlið að vinna með).**
```{r}
eh$YearsCode <- as.numeric(eh$YearsCode)
eh$YearsCodePro <- as.numeric(eh$YearsCodePro)
eh$CompTotal <- as.numeric(eh$CompTotal)
eh$CompTotalUSD <- as.numeric(eh$CompTotalUSD)

eh$Country <- as.factor(eh$Country)
eh$EdLevel <- as.factor(eh$EdLevel)
eh$Employment <- as.factor(eh$Employment)
eh$DevType <- as.factor(eh$DevType)
eh$MainBranch <- as.factor(eh$MainBranch)
```

## j) 
**Endurskýrið flokkana í EdLevel breytunni þannig að nöfnin verði styttri og á íslensku. Endurskýrið einnig nöfnin á löndunum þannig að þau verði á íslensku.**
```{r}
eh$EdLevel <- recode(eh$EdLevel,
  "Primary/elementary school" = "Grunnskólapróf",
  "Secondary school (e.g. American high school, German Realschule or Gymnasium, etc.)" = "Framhaldsskólapróf",
  "Some college/university study without earning a degree" = "Háskólanám án gráðu",
  "Associate degree (A.A., A.S., etc.)" = "Diplóma",
  "Bachelor’s degree (B.A., B.S., B.Eng., etc.)" = "Bakkalárgráða",
  "Master’s degree (M.A., M.S., M.Eng., MBA, etc.)" = "Meistaragráða",
  "Professional degree (JD, MD, Ph.D, Ed.D, etc.)" = "Doktorspróf",
  "Something else" = "Annað"
)
# Skilgreina rétta röð fyrir menntastigin
education_levels_order <- c("Grunnskólapróf", "Framhaldsskólapróf", "Háskólanám án gráðu", "Diplóma", "Bakkalárgráða", "Meistaragráða", "Doktorspróf", "Annað")

# Raða menntastigunum
eh$EdLevel <- factor(eh$EdLevel, levels = education_levels_order)

# Skoða menntastigin í töflu
kable(table(eh$EdLevel), col.names = c("Menntunarstig", "Fjöldi svarenda"))
```
```{r}
eh$Country <- recode(eh$Country,
                     "United States of America" = "Bandaríkin",
                     "Germany" = "Þýskaland",
                     "France" = "Frakkland")
kable(table(eh$Country), col.names = c("Land", "Fjöldi svarenda"))
```

# HLUTI 2
## k) 
**Notið viðeigandi myndrit sem sýnir árslaun svarenda í dollurum (USD). Lýsið í örfáum orðum því sem þið sjáið á myndinni. Hér gæti verið góð hugmynd að fjarlægja einhver svör. Rökstyðjið af hverju þið ákváðuð að gera það og teiknið sams konar mynd aftur (eftir að þið fjarlægið).**
```{r}
launsvarenda <- ggplot(eh, aes(x = CompTotalUSD, fill = after_stat(x))) +
  geom_histogram(bins = 30, color="black") +
  scale_fill_gradient(low = "#a5eeac",
                      high = "#0d284a",
                      labels = scales::comma,
                      breaks = seq(0, 300000, by = 50000),
                      limits = c(0, 300000)) +              

  labs(title = "Árslaun svarenda í dollurum (USD)",
       x = "Árslaun í dollurum",
       y = "Fjöldi svarenda",
       fill = "Árslaun") +
  scale_y_continuous(breaks = seq(0, 500, by = 100)) +
  scale_x_continuous(labels = scales::comma, 
                     breaks = seq(0, 300000, by = 50000),
                     limits = c(0, 300000)) +
  theme_minimal()

launsvarenda
```

## l) 
**Notið viðeigandi myndrit sem sýnir árslaun þátttakenda í USD eftir löndunum þremur. Lýsið í örfáum orðum því sem þið sjáið á myndinni.**
```{r}
launLanda <- ggplot(eh, aes(x = Country, y = CompTotalUSD, fill = Country)) +
  geom_boxplot(outlier.color = "black", outlier.shape = 16) +
  labs(title = "Árslaun svarenda í dollurum (USD) eftir landi",
       y = "Árslaun (USD)", 
       x = "Land",
       fill = "Land") +
  scale_y_continuous(labels = scales::comma, 
                     breaks = seq(min(eh$CompTotalUSD),
                                  max(eh$CompTotalUSD), 
                                  50000)) +
  theme_minimal()

launLanda
```

### Helstu atriði sem má lesa úr myndinni:
Bandaríkin eru með hæstu árslaunin að meðaltali; miðgildið er hærra en í hinum löndunum. Einnig er nokkuð breið dreifing og margir útlaga með mjög há laun.

Þýskaland er í miðjunni, með hærri miðgildi en Frakkland, en lægri en Bandaríkin. Dreifingin er þó nokkuð mikil og nær upp í töluvert há laun hjá sumum svarendum.

Frakkland er með lægri laun miðað við hin löndin. Kassinn er neðar á ásnum, sem bendir til að langflestir svarendur séu með undir 100.000 USD á ári.

## m) 
**Nú skuluð þið aftur nota viðeigandi myndrit til að sýna árslaun þátttakenda eftir löndunum þremur en nú einnig menntun. Lýsið í örfáum orðum því sem þið sjáið á myndinni. Ábending: notið facet_wrap().**
```{r}
annual_salaries_by_country_education <- ggplot(eh, aes(x = EdLevel, y = CompTotalUSD, fill = Country)) +
  geom_boxplot(color = "black", outlier.shape = 16) +
  labs(title = "Árslaun í dollurum (USD) eftir löndum og menntunarstigi", x = "Menntunarstig", y = "Árslaun (USD)", fill = "Land") +
  theme_minimal() +
  facet_wrap(~ Country) +
  theme(axis.text.x = element_text(angle = 90, hjust = 1)) +
  scale_y_continuous(labels = comma)

annual_salaries_by_country_education
```

### Helstu atriði sem má lesa úr myndinni:
Bandaríkin eru almennt með hæstu launin fyrir flest menntunarstig. Hinsvegar þeir svarendur sem svöruðu "Annað" eru með töluvert lægri laun miðað við hina sem kláruðu einhverskonar próf.

Frakkland og Þýskaland eru mjög svipuð en svarendur eru með töluvert lægri laun miðað við bandaríkin þar sem meðal laun hjá Frakklandi og Þýskalandi eru undir 100Þ USD.

Boxritin hækkar þegar menntunarstigið hækkar, sem gefur til kynna að meðallaun eða miðgildi séu meiri fyrir þá sem eru með bakkalár, meistaragráðu eða doktorspróf.
Samt sem áður er breidd kassanna og fjöldi útlaga í hverjum menntunarflokki umtalsverður. Þetta sýnir að launin geta verið mjög breytileg innan sama menntunarstigs.

## n) 
**Veljið ykkur tvær talnabreytur sem ykkur finnst spennandi að skoða saman og búið til viðeigandi myndrit sem sýnir þær. Lýsið í örfáum orðum því sem þið sjáið á myndinni.**

Við völdum breyturnar: YearsCodePro og CompTotalUSD. Völdum að nota punktarit til að birta niðurstöður.

```{r}
codeing_years_pro_and_salary <- ggplot(
  # Breytan data er fengin með hjálp frá AI
  data = eh %>% 
    filter(!is.na(YearsCodePro),
           !is.na(CompTotalUSD),               # Engin laun sem eru NA
           CompTotalUSD > 0),                   # Engin núlllaun
  aes(x = YearsCodePro, y = CompTotalUSD, color = YearsCodePro)) +
  geom_point(alpha = 0.6) +
  geom_smooth(method = "lm", se = FALSE, color = "black") +
  scale_color_gradient(low = "lightpink", high = "blue") +
  labs(title = "Starfsaldur atvinnuforritara og árslaun þeirra í dollurum (USD)",
       x = "Fjöldi ára sem atvinnuforritari",
       y = "Árslaun",
       color = "Fjöldi ára í geira") +
  scale_y_continuous(labels = scales::comma, breaks = seq(min(eh$CompTotalUSD), max(eh$CompTotalUSD), 30000)) +
  theme_minimal()
codeing_years_pro_and_salary
```

### Hvað sjáum við út frá þessari mynd

**Hallatala:** Línan hallar upp á við, sem bendir til jákvæðs sambands milli atvinnureynslu í forritun og árslauna. Þó þó nokkur breidd sé í gögnunum.

**Mikið bil í launum:** Hægt er að sjá fólk með stuttan starfsaldur (0–10 ár) er á mjög fjölbreyttum launum, upp í 270þ USD og meira.

**StarfsAldur:** Nokkrir sem hafa starfað lengi (20+ ár) eru samt með meðal- eða lægri laun en sumir sem hafa starfað styttra, sem sýnir að sambandið er ekki sterkt og laun geta ráðist af mörgum þáttum

## o) 
**Veljið ykkur talnabreytu og flokkabreytu sem ykkur finnst spennandi að skoða saman og búið til viðeigandi myndrit sem sýnir þær. Lýsið í örfáum orðum því sem þið sjáið á myndinni.**

Við völdum breyturnar: DevType og YearsCode. Völdum að nota boxrit til að birta niðurstöður.
```{r}
# Reikna út 10 algengustu DevType gildi
top_10_devtypes <- eh %>%
  count(DevType, sort = TRUE) %>%
  slice_head(n = 10)

# Sía úr eh þeim raðir sem eru í top 10 DevType
eh_dev_top10 <- eh %>%
  filter(DevType %in% top_10_devtypes$DevType)

# Skilgreina viðeigandi röð fyrir DevType
development_order <- c("Developer, back-end", 
                       "Developer, front-end", 
                       "Developer, full-stack", 
                       "Developer, mobile", 
                       "Developer, embedded applications or devices", 
                       "Developer, desktop or enterprise applications", 
                       "Engineering manager", 
                       "Data scientist or machine learning specialist", 
                       "Data engineer",
                       "Other (please specify):")

# Endurraða DevType samkvæmt development_order
eh_dev_top10 <- eh_dev_top10 %>%
  mutate(DevType = factor(DevType, levels = development_order))

# Teikna boxplotið
dev_type_and_years_coding <- ggplot(eh_dev_top10, aes(x = DevType, y = YearsCode, fill = DevType)) +
  geom_boxplot(outlier.colour = "black", outlier.shape = 16, outlier.size = 1) +
  labs(
    title = "Starfsaldur eftir starfstitli",
    x = "Starfstitill",
    y = "Starfsaldur í árum",
    fill = "Starfstitill"
  ) +
  theme_light() +
  theme(
    axis.text.x = element_blank(),
    axis.text.y = element_text(size = 12),
    axis.title = element_text(size = 12),
    plot.title = element_text(size = 16, hjust = 0.5, margin = margin(b = 10)),
    plot.subtitle = element_text(size = 12, face = "italic"),
    panel.grid.major = element_line(size = 0.5, color = "gray"),
    panel.grid.minor = element_blank()
  ) +
  scale_fill_brewer(palette = "Set3")

dev_type_and_years_coding
```

### Hvað sjáum við út frá þessari mynd?

**Breidd:** Allir flokkar hafa talsverða breidd í árafjölda. Sumir hafa starfað stutt en aðrir mjög lengi.

**Miðgildin:** Miðgildin eru svipuð í nokkrum flokkum (t.d. mobile, back-end, full-stack og embedded applications or devices), en sumir flokkar eins og Engineering manager virðast með pinku hærri miðgildi.

**Útlagar:** Margir punktar benda til þess að þótt flestir séu með nokkra ára reynslu, séu alltaf einstaklingar sem hafa miklu lengri reynslu en aðrir – eða mjög styttri. 

**Dreifing:** Samkvæmt myndinni þá eru flestir sem hafa starfstitil búnir að vinna í um það bil 10 ár. Þannig Dreifingin er frekar jöfn á starfstitla. Hinsvegar þá stendur "Engineering manager" út úr, það lítur út fyrir að þeir sem starfa við það, séu búnir að starfa í 15 til 25 ár.

# HLUTI 3
## p) 
**Búið til töflu sem sýnir fjölda svarenda eftir löndum og menntun.**
```{r}
fjoldi_svarenda_tafla <- table(eh$EdLevel, eh$Country)

# Birta töflu
kable(fjoldi_svarenda_tafla, caption = "<center>Fjöldi svarenda eftir löndum og menntun</center>", format = "html", align = "c") %>%
  kable_styling(full_width = FALSE, bootstrap_options = c("striped", "hover", "bordered"))
```

## q) 
**Búið til töflu sem sýnir hlutfall svarenda á hverju menntunarstigi fyrir sig eftir löndum. Það á t.d. að vera hægt að lesa hversu hátt hlutfall svarenda er með BS gráðu í hverju landi fyrir sig osfrv.**

```{r}
hlutfall_svarenda_tafla <- eh %>%
  group_by(Country, EdLevel) %>%
  summarise(fjoldi = n(), .groups = "drop") %>%
  group_by(EdLevel) %>%
  mutate(hlutfall = fjoldi / sum(fjoldi)) %>%
  select(Country, EdLevel, hlutfall) %>%
  pivot_wider(names_from = Country, values_from = hlutfall)

hlutfall_svarenda_tafla <- hlutfall_svarenda_tafla %>%
  mutate(across(where(is.numeric), ~ percent(., accuracy = 0.1)))

colnames(hlutfall_svarenda_tafla)[1] <- ""

# Birta töflu
kable(hlutfall_svarenda_tafla, format = "html", align = "c") %>%
  kable_styling(full_width = FALSE, bootstrap_options = c("striped", "hover", "bordered"))
```

## r) 
**Búið til töflu sem sýnir meðalárslaun, miðgildi árslauna og staðalfrávik árslauna eftir menntun og löndum. Í tölflunni á einnig að koma fram hvað eru margar mælingar í hverjum flokki.**
```{r}
laun_tafla <- eh %>%
  group_by(Country, EdLevel) %>%
  summarise(
    medallaun = mean(CompTotalUSD, na.rm = TRUE),
    midlaun = median(CompTotalUSD, na.rm = TRUE),
    stadalfravik_launa = sd(CompTotalUSD, na.rm = TRUE),
    count = n(),
    .groups = "drop"
  ) %>%
  arrange(Country, EdLevel) %>%
  rename(
    `Meðallaun` = medallaun,
    `Miðgildi` = midlaun,
    `Staðalfrávik` = stadalfravik_launa,
    `Fjöldi svarenda` = count,
    `Land` = Country,
    `Menntunarstig` = EdLevel
  )

# Birta töflu
kable(laun_tafla, format = "html", digits = 0, caption="<center>Laun eftir menntun og landi í USD</center>") %>%
  kable_styling(
    full_width = FALSE, 
    bootstrap_options = c("striped", "hover", "bordered"),
    position = "center",
    font_size = 16
  ) %>%
  column_spec(1, bold = TRUE) %>%
  column_spec(2, bold = TRUE) %>%
  row_spec(0, background = "#f2f2f2", bold = TRUE) %>%
  collapse_rows(columns = 1:2, valign = "top")
```

# Notkun á gervigreind. 
**Lýsið í nokkrum orðum hvort og ef já, hvernig, þið notuðuð gervigreind við lausn á þessu verkefni.**

Við notuðum gervigreind þegar við lentum í því að R kóðinn okkar virkaði ekki og við skildum ekki hvað olli því. Þá fengum við gervigreind til að bera kennsl á villuna og útskýra fyrir okkur hvernig betur mætti fara.
