---
author: Eygló Ástþórsdóttir og Helga Björg Helgadóttir
date: 19. feb 2025
title: "fyrra_verkefni"
output: html_document
---

```{r setup, include=FALSE}
knitr::opts_chunk$set(echo = TRUE, message = F, warning = F)
```

```{r}
library(tidyverse)  # Fyrir gagnavinnslu
library(readr)      # Fyrir gagnainnlestur
library(dplyr)
```

## HLUTI 1
### a)
```{r}
eh <- read_csv("https://ahj.hi.is/survey_results_public_rev.csv")
```

### b)
```{r}
eh <- eh %>%
  filter(MainBranch == "I am a developer by profession" &
         Employment == "Employed, full-time")
```

### c)
```{r}
eh <- eh %>%
  mutate(YearsCodingBeforeDev = as.numeric(YearsCode) - as.numeric(YearsCodePro))

summary(eh$YearsCodingBeforeDev)
```
Samkvæmt þessum upplýsingum hefur a.m.k. einn einstaklingur skráð að hann hafi starfað sem forritari lengur heldur en hann hefur forritað. Þetta sést því mismunurinn er í mínus. Þetta er ekki hægt. Skoðum hversu margir einstaklingar hafa skráð upplýsingarnar sínar vitlaust á þessa vegu:

```{r}
sum(eh$YearsCodingBeforeDev < 0, na.rm = TRUE)
```

265 einstaklingar eru með skráð að þeir hafi starfað sem forritari amk einu ári lengur en þeir hafa forritað, sem stemmir ekki. Filterum út þá sem misskildu spurninguna:

```{r}
eh_fixedYears <- eh %>% 
  filter(YearsCodingBeforeDev >= 0)
summary(eh_fixedYears$YearsCodingBeforeDev)
```

Þá fáum við mun raunsærri gildi.

### d
```{r}
eh <- eh %>%
  filter(substr(Currency, 1, 3) %in% c("EUR", "USD"))
```

### e)

### f)

### g)
```{r}
eh <- eh %>%
  count(Country, sort = TRUE)

top_10_countries <- head(eh, 10)

top_10_countries
```

### h)

### i)

### j)


## HLUTI 2
### k)

### l)

### m)

### n)

### o)


## HLUTI 3
### p)

### q)

### r)

